臺灣新竹地方法院刑事判決　　　　　　　99年度交易字第60號
公　訴　人　臺灣新竹地方法院檢察署檢察官
被　　　告　姜進鵬
選任辯護人　林思銘律師
　　　　　　龔正文律師
　　　　　　劉雅萍律師
上列被告因過失傷害案件，經檢察官提起公訴（98年度偵字第
7435號），本院判決如下：
    主  文
姜進鵬無罪。
    理  由
一、本件公訴意旨略以：被告姜進鵬於民國98年4 月14日上午11
    時許，駕駛車號JZ-9265號（起訴書誤載為JZ-9256號）自用
    小客車，由新竹縣湖口鄉○○路1024巷路口欲左轉成功路，
    應注意汽車於行進間，駕駛人應隨時注意車前狀況，並隨時
    採取必要之安全措施，而當時並無不能注意之情況，竟未注
    意，適有被害人廖火爐騎乘車號N7B-998 號重機車，沿新竹
    縣湖口鄉○○路往新豐方向直行，亦疏未注意車前狀況，2
    車發生撞擊，致被害人廖火爐人車倒地，受有頭部外傷併顱
    內出血及蜘蛛膜下腔出血、右鎖骨閉鎖性骨折、臉部及身體
    多處挫傷併撕裂傷、右側三、四肋骨骨折併血胸之傷害，嗣
    經送醫診治，仍受有四肢關節僵硬、重度肢體殘障、併有老
    人失智症之重傷害，因認被告姜進鵬涉犯刑法第284條第1項
    後段之過失傷害致重傷罪嫌。
二、(1)按犯罪事實應依證據認定之，無證據不得認定犯罪事實。
    又不能證明被告犯罪者，應諭知無罪之判決，刑事訴訟法第
    15 4條、第301條第1項分別定有明文。又事實之認定，應憑
    證據，如未能發現相當證據，或證據不足以證明，自不能以
    推測或擬制之方法，為裁判基礎（最高法院40年臺上字第86
    號判例參照）；認定不利於被告之事實，須依積極證據，苟
    積極證據不足為不利於被告之事實認定時，即應為有利於被
    告之認定，更不必有何有利之證據（最高法院30年上字第81
    6 號判例參照）；且認定犯罪事實，所憑之證據，無論直接
    或間接證據，其為訴訟上之證明，須於通常一般之人均不致
    有所懷疑，而得確信其為真實之程序者，始得據之為有罪之
    認定，倘其證明尚未達到此一程度，而有合理性懷疑之存在
    時，即無從為有罪之認定（最高法院76年台上字第4986號判
    例參照）。(2)次按刑事訴訟法第161 條已於91年2月8日修正
    公布，其第1 項規定：檢察官就被告犯罪事實，應負舉證責
    任，並指出證明之方法。因此，檢察官對於起訴之犯罪事實
    ，應負提出證據及說服之實質舉證責任。倘其所提出之證據
    ，不足為被告有罪之積極證明，或其指出證明之方法，無從
    說服法院以形成被告有罪之心證，基於無罪推定之原則，自
    應為被告無罪判決之諭知（最高法院92年台上字第128 號判
    例參照）。
三、公訴人認被告姜進鵬涉犯刑法第284條第1項後段之過失傷害
    致重傷罪嫌，係以被告姜進鵬於警詢及偵查中的陳述；道路
    交通事故現場圖、道路交通事故調查報告表（一）（二）、
    現場照片7張；診斷證明書4份為論據。
四、訊據被告堅詞否認過失傷害致重傷犯行，辯稱：本件車禍我
    沒有過失，因為我是在成功路1024巷口綠燈起步，想要左轉
    成功路，大概開了10公尺，開到發生車禍的地點停下來，要
    讓對向車輛先右轉到成功路，我是在靜止中的狀態，遭被害
    人廖火爐騎乘機車闖紅燈擦撞左側保險桿，1 部機車影子瞬
    間閃過去，我下車看到被害人、機車倒地等語。
五、經查：
（一）程序方面：
      按被告以外之人於審判外之言詞或書面陳述，除法律有規
      定者外，不得作為證據；又被告以外之人於審判外之陳述
      ，雖不符合同法第159條之1至第159條之4之規定，但經當
      事人於審判程序同意作為證據，法院審酌該言詞陳述或書
      面陳述作成時之情況，認為適當者，亦得為證據。當事人
      、代理人或辯護人於法院調查證據時，知有第159條第1項
      不得為證據之情形，而未於言詞辯論終結前聲明異議者，
      視為有前項之同意，刑事訴訟法第159條第1 項及第159條
      之5 分別定有明文。經查，本判決下列所引用之各該被告
      以外之人於審判外之陳述（包含書面陳述），除公務員職
      務上製作之紀錄文書，並無顯不可信之情況，依刑事訴訟
      法第159條之4第1 款規定，有證據能力外，其餘亦屬傳聞
      證據部分，檢察官、被告及辯護人於本院準備程序中均表
      示沒有意見，且迄於言詞辯論終結前亦未聲明異議。本院
      審酌上開證據資料製作時之情況，尚無違法不當及證明力
      明顯過低之瑕疵，亦認為以之作為證據應屬適當，故揆諸
      前開規定，爰依刑事訴訟法第159條之5規定，認前揭證據
      資料均有證據能力。
（二）實體方面
    １、被告姜進鵬於98年4月14日上午11時許，駕駛車號JZ-92
        65號自小客車，由新竹縣湖口鄉○○路1024巷路口欲左
        轉成功路（往新湖口方向），適被害人廖火爐騎乘車號
        N7B-998 號重機車，自左側沿新竹縣湖口鄉○○路直行
        （由新湖口往新豐方向），2 車在1024巷巷口發生車禍
        之事實，業據被告供述在卷可查，並有道路交通事故現
        場圖；道路交通事故調查報告表(一)、(二)；現場照片7 幀
        ；車籍查詢-基本資料詳細畫面2份附卷可稽（見98偵74
        35號偵查卷第13頁、第14至15頁、第20至23頁、第30頁
        、第32頁），堪認真實。
    ２、又被害人廖火爐因本件車禍受傷致重傷結果之事實，此
        為被告所不爭執，並有壢新醫院於98年4 月28日出具之
        診斷證明書，記載：病患廖火爐於98年4 月14日急診入
        院、98年4 月28日出院，診斷為：1.頭部外傷併顱內出
        血及蜘蛛膜下腔出血2.右鎖骨閉鎖性骨折3.臉部及身體
        多處挫傷並撕裂傷4.右側三、四肋骨骨折併血胸（見98
        偵7435號偵查卷第16頁）。且有行政院衛生署新竹醫院
        於98年8月4日出具之甲種診斷證明書，記載：病患廖火
        爐於98年6月1至10日住院，診斷為：兩側慢性硬腦膜下
        血腫（見98偵7435號偵查卷第17頁）。再有財團法人天
        主教湖口仁慈醫院於98年9 月23日出具之乙種診斷證明
        書，診斷為：顱內出血、失智症（見98偵7435號偵查卷
        第19頁）。復有財團法人天主教湖口仁慈醫院於99年9
        月15日出具之湖仁醫病字第496 號函及所附被害人病歷
        摘要表、病歷（見本院99審交易14號卷第73至82頁）；
        財團法人天主教湖口仁慈醫院於99年11月18日出具之（
        99）仁醫事病字第671號函（見本院99審交易14號卷第8
        8 頁）；及本院99年度監宣字第44號裁定、本院99年度
        監宣字第44號卷節本（本院99交易60號卷第3-2頁、第5
        至15頁）附卷可稽，亦認屬真實。
    ３、本件交通事故，經本院依職權送請國立澎湖科技大學進
        行鑑定，因本件事故無法鑑識當事人何者闖紅燈，是該
        鑑定機關係以當事人之路口接近碰撞行為進行分析，而
        為有效釐清事故之原因，採用事故重建法，清楚地說明
        兩車之接近碰撞過程，鑑定結果為：(1)由機車衝撞小汽
        車後倒地刮擦痕跡長度約為13公尺，參考文獻後，可推
        估機車接近速度至少為每小時34公里，並有相關計算式
        列於鑑定意見書第1 頁。(2)由兩車碰撞後之掉落物散佈
        狀況可知：整塊之碎裂物（保險桿左下方碎裂處，參
        見偵查卷第22頁下圖）掉落於小汽車車頭前沿之下方（
        參見偵查卷第20頁下圖），並離前保險桿左下側約59公
        分，而小汽車車牌掉落於小汽車之右前方路面，離汽車
        約有0.6 公尺，並位於機車倒地滑行之路徑上，另霧燈
        之碎片（參見偵查卷第20頁及事故現場照片）散落於車
        頭下沿及其右前方。再者，小汽車之左前保險及車牌
        附近留有清晰之水平線狀刮痕（參見偵查卷第22頁下圖
        ），且現場路面並未遺留小汽車之煞車痕跡。另外，
        機車表面之右側車身近腳踏板處之損壞破裂離地高度（
        約32至52公分），與小汽車之左前保險桿之刮痕離地高
        度（約32至47公分）經比對同型車完全吻合。由上述事
        實可知，小汽車與機車碰撞瞬間，小汽車乃處於停止之
        狀態，機車（擦）撞擊小汽車之前沿（含左前保險桿、
        霧燈及車牌附近）後，並往左前方（就機車行車方向而
        言）倒地滑行，故兩車之撞擊地點位於小汽車停止位置
        之左前保險處，而兩車之碰撞地點即位於小汽車左前保
        險桿處之正下方位置等情，有國立澎湖大學於99年7月2
        3 日出具之彭科大教字第0990004464號函所附「姜進鵬
        、廖火爐交通事故案鑑定意見書」在卷可憑（本院99審
        交易14號卷第42至54頁）。是被告辯稱：是在停等之靜
        止狀況下遭撞擊左前保險桿等語，應非虛妄。至公訴人
        認被告應注意汽車於「行進間」隨時注意車前狀況，而
        未予注意之過失犯行，始終未負舉證責任，亦未指出證
        明之方法，認屬無據。
    ４、被告指稱：被害人闖紅燈，暨被害人之監護人廖敏良於
        本院審理中推測稱：被告搶黃燈、闖紅燈等疑義，經查
        ：本案承辦員警為釐清案情，而於案發後調閱路口監視
        器，毫無發現相關佐證之錄影畫面等情，有新竹縣政府
        警察局竹北分局於98年11月4 日出具之竹縣北警偵字第
        0985008 657號函及所附職務報告書在卷可佐（見98 偵
        7435號偵查卷第57至58頁）；參以被告及被害人之監護
        人廖敏良於車禍後，訪查附近居民，亦查無其他可佐證
        之證據，而被害人之監護人廖敏良於車禍發生時，並不
        在現場等情，業據被告、被害人之監護人廖敏良於本院
        審理中陳述明確，是認該2 人上開辯詞、推測之詞，均
        屬無據。此外，復查無其他積極證據足資認定被告或被
        害人有闖紅燈之過失行為。從而，依據本案之卷證資料
        ，無足認定被告有闖紅燈等違反號誌之過失行為，併此
        敘明。
    ５、此外，上開鑑定意見書記載：小汽車駕駛人若有注意左
        側來車，可發覺左側機車之接近，並有足夠之反應時間
        採取必要之安全反應措施乙節。經查：
        (1)按所謂信賴原則，指行為人在社會生活中，於從事某
          種具有危險性之特定行為時，如無特別情事，在可信
          賴被害者或其他第三人亦會相互配合，謹慎採取適當
          行動，以避免發生危險之適當場合，倘因被害者或其
          他第三人之不適當行動，而發生事故造成損害之結果
          時，該行為人不負過失責任。依此一原則，汽車駕駛
          人應可信賴參與交通行為之對方，亦將同時為必要之
          注意，相互為遵守交通秩序之適當行為，而無考慮對
          方將會有違反交通規則之不當行為之義務。故汽車駕
          駛人如已遵守交通規則且為必要之注意，縱有死傷結
          果之發生，其行為仍難認有過失可言（最高法院88年
          度台上字第1852號判決參照）。準此，被告依據上開
          信賴原則，應可信賴參與交通行為之被害人，亦將同
          時為必要之注意，相互為遵守交通秩序之適當行為，
          被告並無考慮被害人將會有違反交通規則之不當行為
          之義務。
        (2)況且，鑑定意見書所載之「被告有足夠之反應時間採
          取必要之安全反應措施」，核與刑事過失犯罪行為有
          間，換言之，被告駕車與被害人騎乘機車至同一交岔
          路口，被告既已停車而無任何行進動作，且無作為之
          義務，不得以被告之不作為，認定其有過失犯罪行為
          。更不得苛求被告在車道上倒車或立即轉向以避開被
          害人之機車，苟被告斯時如此動作，在瞬間判斷失誤
          或力道控制不佳，反而撞擊本案被害人或引發另一件
          車禍案件，被告豈不更犯過失罪責，甚或引發另一場
          車禍悲劇，自不得以此部分之鑑定意見，作為認定被
          告犯過失傷害致重傷罪之唯一憑據。
    ６、綜上所述，尚無證據足資認定被告於本件車禍事故，有
        何過失傷害致重傷行為，此外，復查無其他積極切確之
        證據足資證明被告有何過失之犯行，既不能證明被告犯
        罪，是揆諸前揭判例之意旨，自應依法為被告無罪判決
        之諭知。
六、據上論斷，應依刑事訴訟法第301條第1項，判決如主文。
本案經檢察官劉得為到庭執行職務。
中    華    民    國   100    年    1     月    31    日
                  刑事第四庭法  官  黃美文
以上正本證明與原本無異。
如不服本判決應於收受本判決後10日內向本院提出上訴書狀，上
訴書狀應敘述具體理由。上訴書狀未敘述上訴理由者，應於上訴
期間屆滿後20日內補提理由書狀於本院( 均須按他造當事人之人
數附繕本 )「切勿逕送上級法院」。
中    華    民    國   100    年    2     月    1     日
                            書記官  劉亭筠